---
title: "Case 2"
author: "Kandidatnummer 165"
format: pdf
echo: true
output: true
editor: visual
---

## Instruksjoner

Denne oppgaven skal løses interaktivt i RStudio ved å legge inn egen kode og kommentarer. Det ferdige dokumentet lagres med kandidatnummeret som navn `[kandidatnummer]_SOK1004_C2_H22.qmd` og lastes opp på deres GitHub-side. Hvis du har kandidatnummer 43, så vil filen hete `43_SOK1004_C2_H22.qmd`. Påse at koden kjører og at dere kan eksportere besvarelsen til pdf. Lever så lenken til GitHub-repositoriumet i Canvas.

## Bakgrunn

Økonomisk vekst gir økt kjøpekraft og velferd. Økningen i økonomisk aktivitet har hittil blitt muliggjort gjennom å utnytte fossile energikilder som kull, olje og gass. Forbrenningen av hydrokarboner har over tid økt mengden CO2 i atmosfæren og forårsaket endringer i klimaet. Klimaendringene medfører en rekke kostnader, blant andre hyppigere og mer intense innslag av ekstreme værforhold. I den grad veksten drives av fossile energikilder er det ikke opplagt at høyere økonomisk aktivitet vil øke menneskelig velferd på sikt. Vi står ovenfor en avveining mellom økt kjøpekraft og klimaendringer.

I denne oppgaven skal vi utforske avveiningen mellom kjøpekraft og klimaendringer ved å studere sammenhengen mellom CO2-utslipp og bruttonasjonalprodukt (BNP) på tvers av land. Data henter vi fra [OWID](https://ourworldindata.org/co2-emissions). En beskrivelse av dataene (kodebok) finnes [her](https://github.com/owid/co2-data/blob/master/owid-co2-codebook.csv).

Vi skal utforske følgende: Hvilke land har høyest CO2 utslipp? Hvordan kan utslippene sammenlignes når vi tar hensyn til befolkningen og størrelsen på økonomiene? Kan bruken av kull til energiproduksjon forklare forskjellen mellom land? Hvordan stiller utslippene seg når vi justerer for internasjonal handel og skiller mellom produksjon og forbruk?

**Merknad.** I oppgaven definerer jeg variabler matematisk og ber dere lage figurer av de. Alle variablene finnes i datasettet. En del av oppgaven er å finne de.

## Last inn pakker

```{r}
rm(list=ls())
library(tidyverse)
library(dplyr)
```

## Last ned data

```{r}
url <- 
  "https://raw.githubusercontent.com/owid/co2-data/master/owid-co2-data.csv"

df <- url %>%
  read_csv()
```

## I. Karbonintensitet i produksjon

Vi skal studere sammenhengen mellom BNP og CO2 for de fem største økonomiene i verden, målt ved kjøpekraftjustert BNP. Disse landene er:

```{r}
list <- c("China", "United States", "India", "Japan", "Germany")
```

Betrakt følgende figur:

```{r}
df %>%
  
  mutate(gdp = gdp/10^12) %>%

  mutate(co2 = co2/10^3) %>%

  filter(country %in% list) %>% 
  
  ggplot(aes(x=gdp, y=co2, color = country)) %>%
  
  + geom_point() %>%
  
  + geom_smooth(se = FALSE) %>%
  
  + labs(y = "CO2", x = "GDP", title = "GDP vs CO2", subtitle = "Production-based C02 emissions, billions of tons. 
GDP in trillions of USD, constant 2011 prices at purchasing power parity. 1850-2020.", color = "Country") %>%
  
  + theme_bw()
```

Kommandoen `geom_smooth()` bruker en såkalt lokal regresjon til å tegne en kurve gjennom datapunktene. Dere kan tenke på dette som en gjennomsnittlig sammenheng, eller at man har tegnet en strek gjennom datapunktene med en penn.

### Oppgave Ia

Gi en fullstendig og nøyaktig beskrivelse av figuren. Tolk helningen på linjene og diskuter variasjon mellom og innad i landene. Drøft hvilke forhold figuren illustrerer på en god måte og hvilken informasjon som er vanskelig å tolke.

*\[Figuren viser de fem største økonomiene i verden og hvor høyt utslipp disse landene har av produksjonsbasert CO2 satt opp mot kjøpekraftsjustert bruttonasjonalprodukt. Dette er plottet ut fra årstallene 1850 til 2020. Det man klarer å tolke fra figuren er at det er en sammenheng mellom større produksjonsbasert co2 utslipp og høyere BNP. Men samtidig om man ser på amerika så har BNP vokst selv om det har vært en helning ned av produksjonsbasert co2. Figuren sliter med å vise nøyaktig hvilke årstall dataen representerer. Den virker også til å ha veldig mye datapunkter pakket ned i venstre del av figuren som kunne blitt representert bedre logaritmisk. \]*

### Oppgave Ib

Vi betrakter nå et normalisert mål på sammenhengen CO2-utslipp og inntekt. La $CO2_{t}$ og $BNP_{t}$ være henholdsvis årlige utslipp av CO2 og brutto nasjonalprodukt i år $t$. Vi måler $CO2_{t}$ i kilogram og $BNP_{t}$ i kjøpekraftjusterte USD ved faste 2011-priser. Vi kan definere karbonintensiteten i produksjon som $CI_{t}=CO{2}_{t}/BNP_{t}$, altså antall kilogram CO2 per USD i verdiskapning.

Lag en figur som viser karbonintensiteten $CI_{t}$ til de fem største økonomiene (navnene er lagret i variabelen `list` over) fra 1850 til 2020. Sammenlign $CI_{t}$ med helningen fra figuren i oppgave Ia. Gi en fullstendig og nøyaktig beskrivelse av figuren. Drøft minst to forhold som du tror kan være av avgjørende betydningen for å forklare variasjonen innad og mellom land.

```{r}
df_tibble <- as_tibble(df)

# Her trenger man ikke regne ut Karbonintensiteten selv da datasettet allerede
# inneholder variabelen ferdig utregnet.

df_tibble <- df_tibble %>%
  
  rename(År=year, Land=country)

df_tibble %>%
  
filter(Land %in% list) %>%
  
  ggplot(aes(x=År, y=co2_per_gdp, color=Land)) +
  
  geom_line(size=1.1) +
  
  xlim(1850, 2020) +
  
  ggtitle("Karbonintensiteten til de fem største økonomiene") +
  
  ylab("Kg CO2 utslipp per dollar av BNP")
```

*\[*Figuren viser de dem største verdensøkonomiene og hvor mye kg CO2 produseres for per dollar med BNP. Populasjonsøkning og BNP økning over tid mikset med alternative energikilder gjør at alle land har en synkende trend av kg CO2-utslipp per dollar av GDP. I kina øker karbonintensiteten og produksjon kraftig etter at landet går gjennom et stort regjeringsskifte. I tyskland strupes produksjon og C02 emisjon per dollar av BNP når landet går inn i andre verdenskrig.*\]*

### Oppgave Ic

Undersøk hvorvidt bruken av kull som energikilde kan forklare forskjellen i karbonintensitet mellom de fem største landene. Lag to figurer og 100-200 ord med tekst. Husk å gi en fullstendig og nøyaktig beskrivelse av figurene.

**Figur 1**

```{r}

df_tibble %>%
  
  mutate(coal_co2 = coal_co2/10^3) %>%
  
   filter(Land %in% list) %>%
  
 ggplot(aes(x=År, y=coal_co2, color=Land)) +
  
  geom_line(size=1.1) +
  
  xlim(1850, 2020) +
  
  ylab("CO2, billioner av tonn") +
  
  ggtitle("Årlig utslipp av CO2 fra kull")

df_tibble %>%
  
   filter(Land %in% list) %>%
  
  ggplot(aes(x=År, y=co2_per_gdp, color=Land)) +
  
  geom_line(size=1.1) +
  
  xlim(1850, 2020) +
  
  ggtitle("Karbonintensitet til de fem største økonomiene") +
  
  ylab("Kg CO2 utslipp per dollar av BNP")


```

*\[Figur 1 viser årlig karbonutslipp for de fem største økonomiene målt i billioner av tonn. Kina utmerker seg veldig med en stor vekst siden 2000-tallet med kull som energikilde. Figur to viser karbonintensiteten i produksjon til de fem landene. Japan, tyskland og amerika har en nedgående helning av kull som energikilde, og har også en synkende trend av karbonutslipp per dollar av BNP. India og kina viser en annen trend hvor kull brukes i større grad som energikilde og har en økende trend av co2-utslipp. Selv om dette nødvendigvis ikke viser store utslag på kg co2 per dollar av BNP, er dette mer på grunn av at disse to landene har mye større populasjon.\]*

## II. Konsumbaserte CO2-utslipp

I den foregående analysen har vi slått fast at Kina har høy karbonintensitet i produksjon og at kullforbrenning står for en høy andel av deres utslipp. I hvilken grad kan utslippene knyttes til eksportrettet produksjon? I dataene fra OWID har de variable som de kaller konsumbaserte utslipp, for eksempel variabelen `consumption_co2.`

### Oppgave IIa

Forklar hvordan konsumbaserte CO2-utslipp er konstruert og hvordan vi skal tolke den.

*\[Konsumbaserte CO2-utslipp er nasjonale/regionale CO2-utslipp som er justert etter eksport og import. Om et land produserer mye CO2 og eksporterer dette ut så trekkes dette fra landets konsumbaserte CO2-utslipp. I motsatt tilfelle blir CO2-produksjon som importeres lagt til. Variablen viser hvor mye et land konsumerer CO2, i produksjon selv og eksport inn. Om et land selv ikke produserer mye CO2 men importerer fra andre land kan dette tolkes via konsumbasert CO2-utslipp.\]*

### Oppgave IIb

Lag en figur som viser utviklingen av konsumbasert CO2 per person og totale, konsumbaserte utslipp. Gi en fullstendig og nøyaktig beskrivelse av figuren og forklar hva den viser.

**Hint:** Hvis du bruker `geom_point()` så kan spesifisere én av variablene ved tilvalget `size` i `aes()`.

```{r}
df_tibble %>%
  
  mutate(cumulative_co2= cumulative_co2/10^3) %>%
  
  filter(Land %in% list) %>%
  
ggplot(aes(x=År, y=consumption_co2_per_capita, color=Land, size=cumulative_co2)) +
  
  geom_point() +
  
  xlim(1990, 2020) +
  
  labs(title = "Konsumbasert co2 per person og totale utslipp", subtitle="Totale utslipp vises i størrelsen på boblene", y="co2 per person, i tonn", size="Billioner av tonn") +
  
  scale_size_continuous(labels = scales::comma)
```

*\[Figuren viser hvor mye konsumbasert CO2 per person som produseres i hvert land målt i tonn. Det er ikke regnet med eksport, kun nasjonalt/regionalt. Størrelsen på prikkene viser hvor mye billioner tonn som totalt utslippes hvert år av C02 også ekskludert import.\]*

## III. Produksjon- og konsumbaserte utslipp

Betrakt følgende figur, og gi en konkret forklaring på hva den viser.

```{r}
df %>%

  filter(country %in% list) %>% 

  ggplot(aes(x=year, y=trade_co2_share, color = country)) %>%
  
  + xlim(1990,2020) %>%
  
  + geom_line(size = 1.5) %>%
  
  + geom_hline(yintercept=0) %>%
  
  + labs(x = "Year", y = "Traded CO2 share", title = "Traded CO2 as share of production-based emissions", subtitle = "CO2 embedded in trade. Share of production based emissions. Percent. 1950-2020.
Positive (negative) value indicates net imports (export) of CO2 emissions.", color = "Country") %>%
  
  + theme_bw()
```

*\[Figuren viser byttehandel av varer mellom økonomier målt i CO2. Den viser hvordan land som eksporterer CO2, og hvilke land som importerer CO2. Som man kan se ovenfor så eksporterer kina og india CO2, mens amerika importerer CO2 utenom en liten periode på 90-tallet. Japan og tyskland importerer mer CO2 enn de eksporterer. Y-aksen viser positiv og negativ CO2 eksport/import i prosent. Land under 0 er eksportører av CO2 mens land over 0 er importører av CO2.\]*
